【裁判字號】    99,訴,2366
【裁判日期】    991230
【裁判案由】    返還買賣價金等
【裁判全文】
臺灣板橋地方法院民事判決              99年度訴字第2366號
原      告  謝文苑
訴訟代理人  何宗翰律師
被      告  閻維堤
上列當事人間請求返還買賣價金等事件，經本院於民國99年12月
23日言詞辯論終結，判決如下：
    主      文
被告應給付原告新臺幣貳佰零參萬元，及自民國九十九年十月三
十日起至清償日止，按週年利率百分之五計算之利息。
原告其餘之訴之駁回。
訴訟費用由被告負擔十分之六，餘由原告負擔。
本判決第一項於原告以新臺幣陸拾柒萬柒仟元供擔保後，得假執
行。
原告其餘假執行之聲請駁回。
    事實及理由
甲、程序方面：
    按當事人得以合意定第一審管轄法院，但以關於由一定法律
    關係而生之訴訟為限，前項合意，應以文書證之，民事訴訟
    法第24條定有明文。經查，本件原告主張依兩造所簽訂之買
    賣契約書請求被告返還已付之買賣價金及給付違約金，依買
    賣契約書第12條約定：「本約其他未盡事宜，悉按中華民國
    相關法令、習慣及誠信、公平原則協調處理之。如有爭議致
    涉訟時，買、賣雙方合意由買賣標的物所在地之地方法院為
    第一審管轄法院」，且本件系爭不動產之門牌號碼為台北縣
    板橋市○○○路275號14樓之1，是本院就本件訴訟自有管轄
    權，合先敘明。
乙、實體方面：
  一、原告主張：
    (一)原告經友人介紹，向被告購買如附表所示之不動產（以下
      簡稱系爭不動產），經原告於簽約日即9民國98年3月12日
      查閱系爭不動產產權狀況，竟發現該不動產遭土地銀行假
      扣押查封中，經被告苦苦哀求後，表示其將於近日與土地
      銀行協商，使系爭不動產得以啟封，雙方即於簽訂之不動
      產買賣契約書上載明：「乙方（即被告）所出售之不動產
      標示目前土地銀行之辦理查封登記，俟撤封後，地政士申
      報增值稅、契稅」等語，前開不動產買賣契約第8條違約
      處罰第1項約定：「賣方若未依約履行各項義務，每逾1日
      賣方應按已繳納買賣價金千分之1計算懲罰性違約金予買
      方（自逾期日起至完成給付日止），該懲罰性違約金並應
      於房地點交時完全給付；經買方書面通知限期催告仍不履
      行時，買方得解除本買賣合約且賣方應將所收之款項加倍
      返還予買方，作為違約賠償」，雙方並約定於98年4月30
      日為最後交屋日，被告並同時簽收原告所給付之新臺幣（
      下同）173萬元簽約款。詎料，被告於收受前開簽約款後
      ，即避不見面，原告無奈，乃於98年6月24日以台北北門
      郵局第3173號存證信函，函請被告儘速與土地銀行協商啟
      封，然未獲回應，原告復於99年8月10日以台北重南郵局
      第000549號存證信函通知被告解除關於系爭不動產之買賣
      契約關係，並函請被告返還173萬元之買賣價金，同時給
      付同額之違約金，共計346萬元，被告仍置之不理。爰依
      民法第259條契約解除後之回復原狀請求權及兩造於98年3
      月12日簽訂之系爭不動產買賣契約書第8條第1項前段規定
      之法律關係請求被告返還已付買賣價金173萬元及給付違
      約金173萬元。
    (二)訴之聲明：
      被告應給付原告346萬元，及自起訴狀繕本送達翌日起
        至清償日止，按年息5%計算之利息。
      原告願供擔保請准宣告假執行。
  二、被告則以：原告所提系爭不動產買賣契約書雖由其簽名、
      蓋章，但系爭不動產並非伊所有，因第三人柯美茜（現已
      改名為柯雲柔）購買多戶房子，致無法向銀行貸款，請求
      以被告名義購入系爭不動產，伊並未收到原告交付之第1
      期款簽約金173萬元，第三人嗣後未按期繳納銀行貸款，
      系爭不動產遭銀行查封、拍賣，在第二次拍賣時底價很低
      才將自己原有房屋出售，清償銀行貸款而塗銷查封，因為
      自身未曾收到原告交付之173萬元，系爭不動產買賣契約
      與伊無關，自無履行買賣契約之義務；伊清償貸款塗銷查
      封後，要求代書返還系爭不動產之權狀未果，所以才會向
      地政機關聲請補發。並答辯聲明：原告之訴及其假執行之
      聲請均駁回。
  三、本院得心證之理由：
    (一)原告主張兩造於98年3月12日簽訂系爭不動產買賣契約書
      ，約定被告以總價1423萬元之價格出賣系爭不動產予原告
      ，原告並已於簽約時依約給付第一期簽約款173萬元予被
      告，雙方另約定最後交屋日為98年4月30日，惟因系爭不
      動產於簽約時尚被第三人土地銀行聲請查封中，故兩造同
      時於契約書第15條其他約定事項欄內約定：「乙方（即被
      告）所出售之不動產標示目前由土地銀行辦理查封登記，
      俟撤封後，地政士申報增值稅、契稅」等語，被告逾98年
      4月30日最後交屋日仍未能將系爭不動產之查封登記予以
      塗銷及繼續履行契約，原告乃於98年6月24日以存證信函
      催告被告於文到後3日清償土地銀行欠款，並塗銷系爭不
      動產之查封登記，被告逾期仍未為履行，原告復於99年8
      月10日以存證信函通知被告解除系爭不動產之買賣契約關
      係，被告已於99年8月11日收受存證信函，兩造間關於系
      爭不動產之買賣契約關係業已解除之事實，業據原告提出
      系爭不動產買賣契約書、存證信函及回執影本等件為證，
      被告雖自認原告所提系爭不動產買賣契約書確為其所親簽
      及蓋章，惟辯稱系爭不動產為第三人柯雲柔以其名義購入
      ，伊並非真正所有權人，亦未收到簽約款173萬元云云。
      本件爭執要點在於：兩造間就系爭不動產是否成立買賣
      契約關係？被告是否已收受簽約金173萬元？原告以
      解除買賣契約請求被告回復原狀返還簽約金173萬元，有
      無理由？原告依系爭不動產買賣契約第8條第1項前段之規
      定請求被告給付違約金173萬元，有無理由？本院斟酌認
      定如下：
    (二)稱買賣者，謂當事人約定一方移轉財產權於他方，他方支
      付價金之契約，民法第345條定有明文。買賣契約為諾成
      契約，一經當事人就標的物及其價金互相同意，買賣契約
      即為成立。買賣契約係債權行為及負擔行為，而非處分行
      為，是縱出賣人對買賣標的物無處分之權利，亦不影響債
      權契約之有效成立，締約當事人間，仍應受買賣契約之拘
      束（最高法院20年度上字第2202號判例、78年度台上字第
      2170號、83年度台上字第1138、2828號判決參照）。又私
      文書經本人簽名者，推定為真正，民事訴訟法第358條第1
      項亦有明文。本件原告主張兩造間就系爭不動產成立買賣
      契約之事實，業據原告提出不動產買賣契約書影本為證，
      被告對於該契約書上之簽名及印文均屬真正並不爭執，僅
      係以系爭不動產真正所有權人為第三人柯雲柔，伊僅係登
      記名義云云，被告既自承買賣契約書上之簽名及印文為真
      正，即應推定該文書為真正，依系爭不動產買賣契約書第
      1條已約定買賣不動產標示及權利範圍，同時於第2條約定
      買賣價款為1423萬元，顯見兩造已就買賣標的物及其價金
      互相同意，兩造間就系爭不動產之買賣契約即已成立及生
      效甚明。至於被告抗辯伊非真正所有權人乙節，本院依職
      權調閱99年度司執全字第937號假扣押強制執行卷內所附
      系爭不動產登記簿謄本資料，被告為系爭不動產之所有權
      人，被告所辯顯屬無據，且縱使被告對系爭不動產無處分
      之權利，亦不影響買賣價權契約之有效成立，被告仍應受
      買賣契約之拘束。
    (三)按民法上之債權契約，除法律有特別規定外，僅於特定人
      間發生法律上之效力。又債權債務之主體，應以締結契約
      之當事人為準，故凡以自己名義與人結約為債務之負擔者
      ，即對於債權人當然負契約上當事人應有之責任，至其實
      際享用債權金額之為何人，原非所問，不得以所借之款係
      供給他人使用為詞，對於債權人主張免責（最高法院18年
      度上字第1609號、19年度上字第382號判例意旨參照）被
      告抗辯系爭不動產所有權人為第三人柯雲柔，系爭不動產
      買賣契約與伊無關，伊無履行買賣契約之義務，且亦未收
      受簽約金173萬元云云。本件兩造間就系爭不動產成立買
      賣契約關係之事實，已如前述，被告既為締結買賣契約之
      當事人，自應對於債權人負契約上當事人應有之責任，第
      三人柯雲柔並非契約當事人，自毋庸受其拘束甚明。又原
      告主張已交付簽約款173萬元予被告之事實，業據原告提
      出系爭不動產買賣契約書附件一交款記錄欄內，確實有記
      載98年3月12日交付現金173萬元，並由被告於收訖簽章欄
      內簽名蓋印為證，被告雖辯稱該簽名印文確為真正，但未
      收領該筆款項云云，惟未舉證以實其說，自難為有利於被
      告之認定，縱或該筆款項係由第三人柯雲柔收領或為其他
      抵付債務之用，亦不得對原告主張未收領及免責，被告所
      辯均無堪憑採。
    (四)次按契約解除時，當事人雙方回復原狀之義務，除法律另
      有規定或契約另有訂定外，由他方所受領之給付物，應返
      還之；受領之給付為金錢者，應附加自受領時起之利息償
      還之，為民法第259條第1、2款所明定。又依兩造所簽訂
      之不動產買賣契約第8條違約處罰第1項前段約定：「賣方
      若未依約履行各項義務，每逾1日賣方應按已繳納買賣價
      金千分之1計算懲罰性違約金予買方（自逾期日起至完成
      給付日止），該懲罰性違約金並應於房地點交時完全給付
      ；經買方書面通知限期催告仍不履行時，買方得解除本買
      賣合約且賣方應將所收之款項加倍返還予買方，作為違約
      賠償」。本件被告於最後交屋日即98年4月30日前，仍未
      能將系爭不動產上土地銀行之查封登記予以塗銷，有原告
      提出系爭不動產異動索引資料為證（見本院卷第39頁至第
      41頁），經原告於同年6月24日以存證信函催告被告履行
      後仍無結果，再依上開系爭不動產異動索引資料所載，該
      查封登記已於98年12月18日已被塗銷，被告仍拒絕繼續履
      行契約義務，甚至明知系爭不動產權狀正本因本件買賣契
      約放置於代書處，竟於99年1月7日擅自向地政機關申請補
      發，益徵被告拒絕履約之意甚明，原告遂於99年8月10日
      以存證信函通知被告解除買賣契約，被告並於99年8月11
      日收受該存證信函，兩造間系爭不動產之買賣契約關係即
      告解除，原告爰依上開買賣契約條款及民法第259條第1、
      2款之規定，請求被告返還已付買賣價金173萬元及違約金
      ，並自起訴狀繕本送達翌日起至清償日止，按週年利率5%
      計算之利息，洵屬正當。
    (五)又約定之違約金額過高者，法院得減至相當之數額，民法
      第252條定有明文。故約定之違約金苟有過高情事，法院
      即得依此規定核減至相當之數額，並無應待至債權人請求
      給付後始得核減之限制。此項核減，法院得以職權為之，
      亦得由債務人訴請法院核減（最高法院79年度台上字第16
      12號判例要旨參照）。且違約金是否過高，須依一般客觀
      事實，社會經濟狀態及當事人所受損害以為酌定標準，並
      須就債務人若能如期履行債務時，債權人可得享受之一切
      利益加以衡量。且不問其作用為懲罰性抑為損害賠償之預
      定，均有其適用。（最高法院49年台上字第807號、51年
      臺上字第19號判例，及70年台上字第3796號裁判意旨參照
      ）。當事人為違約金之約定，係著重於違約金之嚇阻功能
      ，促使契約當事人能致力於契約之履行，以預防損害之發
      生，是酌定違約金之金額，應不少於所受損害（含積極損
      害及消極損害）和主張權利成本金額總和，如此方能使權
      利人願意主張違約金權利，義務人為避免違約金之損失，
      而願盡最大努力履行契約義務，進而達到違約金規範之目
      的，是前開最高法院認為違約金之酌定，除斟酌債權人受
      損害情形及債務人如能依約履行時，債權人可享受之一切
      利益外，尚包括客觀事實、社會經濟狀況。故本院審酌系
      爭不動產買賣契約如能履行原告所能獲得買賣價差之利益
      ，及因原告於98年3月12日依約支付簽約金173萬元予被告
      起，直至99年8月11日解除契約日止之所生之損害，依法
      定利率週年利率5%計算為122759元，因被告未履行而所受
      損害，尚包括因締結買賣契約所花費之時間、勞力、費用
      等，並參酌系爭不動產之買賣價金為1423萬元，及目前不
      動產交易市場情形、社會經濟情況及原告所受損害，被告
      若能如期履行簽約事宜時，原告可得享受之一切利益等情
      事，認為應酌減此懲罰性違約金為30萬元始為合理。
  四、綜上所述，原告爰依系爭不動產買賣契約第8條第1項前段
      及民法第259條第1、2款之規定，請求被告返還已付買賣
      價金173萬元及違約金30萬元，共計203萬元，並自起訴狀
      繕本送達翌日即99年10月30日起至清償日止，按週年利率
      5%計算之利息，為有理由，應予准許。逾上開範圍之請求
      為無理由，應予駁回。
  五、原告陳明願供擔保，聲請宣告假執行，經核原告勝訴部分
      ，並無不合，爰酌定相當之擔保金額宣告之；至原告敗訴
      部分，其訴既經駁回，假執行之聲請即失所附麗，併予駁
      回。
  六、本件事證已臻明確，兩造所為其餘之其他主張、陳述並所
      提之證據，經審酌後，認均與本件之結論無礙，不再一一
      論述，併予敘明。
  七、訴訟費用負擔之依據：民事訴訟法第79條。
中    華    民    國    99    年    12    月    30    日
                  民事第三庭    法  官  張紫能
以上正本係照原本作成
如對本判決上訴，須於判決送達後20日內向本院提出上訴狀
中    華    民    國    99    年    12    月    30    日
                                書記官  蔡佳容
~T30X0L2
┌────────────────────────────────────────────────────────────┐
│不動產附表：                                                                                                            │            │
├─┬─────────────────────────┬─┬──────┬───────┬───────────────┤
│編│      土          地          坐          落      │地│面        積│權          利│                              │
│  ├───┬────┬───┬───┬────────┤  ├──────┤              │      備              考      │
│號│縣  市│鄉鎮市區○  段  ○○  段│  地        號  │目│  平方公尺  │範          圍│                              │
├─┼───┼────┼───┼───┼────────┼─┼──────┼───────┼───────────────┤
│１│臺北縣│板橋市  │新興  │      │1092            │建│1815        │10000分之118  │                              │
└─┴───┴────┴───┴───┴────────┴─┴──────┴───────┴───────────────┘
┌─┬───┬───────┬───────┬───────┬─────────────────┬───┬────────┐
│編│      │              │              │建 築 式 樣 主│      建物面積（平方公尺）        │      │                │
│  │      │              │              │              ├───────────┬─────┤權  利│                │
│  │建  號│基  地  坐  落│建  物  門  牌│要 建 築 材 料│ 樓    層    面    積 │附屬建物主│      │  備        考  │
│  │      │              │              │              │                      │要建築材料│範  圍│                │
│號│      │              │              │及 房 屋 層 數│ 合                計 │及用途    │      │                │
├─┼───┼───────┼───────┼───────┼───────────┼─────┼───┼────────┤
│1 │3718  │臺北縣板橋市新│臺北縣板橋市館│鋼筋混凝土造21│14層：138.20          │陽台22.23 │全部  │含共有部分建號37│
│  │      │興段1092地號  │前西路275號14 │層樓          │合計：138.20          │          │      │70、3772、3774及│
│  │      │              │樓之1         │              │                      │          │      │3776（含停車位編│
│  │      │              │              │              │                      │          │      │號地下3層20號） │
└─┴───┴───────┴───────┴───────┴───────────┴─────┴───┴────────┘
~T64X4L25;

司法院資訊處製作；財團法人民間司法改革基金會備份。
